臺灣宜蘭地方法院刑事判決　　　　　　　　　　　　　　九十年度易字第六二九號
　　公　訴　人　臺灣宜蘭地方法院檢察署檢察官
　　被　　　告　己○○
　　選任辯護人　李秋銘
右列被告因公共危險案件，經檢察官提起公訴（八十九年度偵字第三一六九號），本
院判決如左：
    主  文
己○○無罪。
    理  由
一、公訴意旨略以：被告己○○係宜蘭縣五結鄉○○村○○路二之五號東北木材行負
    責人。於民國八十九年（起訴書誤繕為九十年）十月二日，其擬將向癸○○承租
    之後方廠房清出返還，旋將其廠房內垃圾及雜物置於該址西北側後方水泥空地旁
    並點火燃燒。惟本應注意需全程在場觀察，確定火苗已完全熄滅後始能離去，且
    依當時情形並無不能注意情事，竟疏於注意，未待火苗完全熄滅時即行離去，致
    火苗繼續維持至翌日下午一時許再度竄起，延燒至水泥空地旁其圍設之塑膠黑網
    後，再往竹林方向燃燒，並燒至告訴人甲○○所有之雞舍及其存放奇木之倉庫，
    與宜蘭縣五結鄉○○村○○路四告訴人乙○○之住宅及同路段六號丙○○之住宅
    ，使其等皆受有財物上之重大損害。因認被告涉犯刑法第一百七十三條第二項、
    同法第一百七十四條第三項等罪嫌。
二、公訴意旨認被告己○○涉犯前開罪行，無非係以：(一)依現場勘查狀況、告訴人甲○○、乙○○之指述，及宜蘭縣消防局火災原因調查報告表可知，本件火災起火
    點及起火原因乃係五結鄉○○村○○路二之五號西北方水泥空地旁垃圾堆遭人遺
    留火種所引起者。(二)告訴人甲○○於偵查中指訴：案發前一日（即八十九年十月
    二日）被告己○○曾在起火點處所燃燒雜物等語。(三)被告因須將先前向案外人癸○○承租之廠房清出返還，故有整理廠房、清理垃圾之舉。(四)案發地點之水泥空
    地四周圍繞被告設立之塑膠黑網，及空地均由被告使用之情況觀之，應可認定燃
    燒之垃圾應屬被告所有之物。(四)證人即被告工廠旁另一廠房承租人丁○○及被告
    雇用之工人丑○○、被告之妻均於偵查中結證：並未在該處燃燒過垃圾等語。(五)
    被告坦承先前曾在該處燃燒過垃圾，且對燃燒垃圾之時間點先後陳述不一，顯屬
    畏責之詞等情，為其主要論據。然訊之被告則於偵審中均矢口否認有何燃燒垃圾
    以致釀成火災之犯行，辯稱：其本向癸○○承租三間廠房，但在八十九年七月底
    及八月中旬因租約到期而先後返還二間廠房予癸○○，僅留下一間廠房作為倉庫
    。案發現場之空地在未鋪設水泥前其曾在空地旁之焚化爐內燃燒工廠木材加工使
    用產生之木屑，但在空地鋪設水泥後即將該焚化爐取走，另行蓋設一座大型處理
    木屑之機器自行處理。其並未在空地旁燃燒過垃圾。且因先前工廠加工處理之木
    屑可用機器處理，辦公室內亦僅有放置一部冰箱存放飲料等物品，並無開伙，故
    無家庭用垃圾可以燃燒。空地旁之塑膠黑網係當時工廠仍在經營時所圍設，因需
    使用該空地曬木板，為避免貓狗等闖入影響木板曝曬，方加設該塑膠黑網，並非
    禁止其他人使用該空地之意。況塑膠黑網之高度甚低，平常人可以輕鬆跨越，對
    通行及使用該空地並無影響等語。
三、按犯罪事實應依證據認定之，無證據不得認定其犯罪事實，又不能證明被告犯罪
    者，應諭知無罪之判決，刑事訴訟法第一百五十四條、第三百零一條第一項分別
    定有明文。又按刑事訴訟法上所謂認定犯罪事實之證據，係指足以認定被告確有
    犯罪行為之積極證據而言，如未能發現相當證據或證據不足以證明，自不得以推
    測或擬制之方法，以為裁判之基礎，最高法院二十九年上字第三一０五號及四十
    年臺上字第八六號分別著有判例；認定不利於被告之事實，須依積極證據，苟積
    極證據不足為不利於被告事實之認定，即應為有利於被告之認定，更不必有何有
    利之證據，最高法院三十年上字第八一六號判例可資參照。次依最高法院四十年
    臺上字第八六號、七十六年臺上字第四九八六號判例意旨，認定犯罪事實，所憑
    之證據，雖不以直接證據為限，間接證據亦包括在內，然無論直接或間接證據，
    其為訴訟上之證明，須於通常一般之人均不致於有所懷疑，而得確信其為真實之
    程度者，始得據之為有罪之認定，倘其證明尚未達到此一程度，而有合理性懷疑
    之存在時，即無從為有罪之認定，合先敘明。
四、經查：
  (一)本件火災現場經清理後並未發現可資自燃之物及助燃劑，亦無任何電線通過，故
    應非不慎用電引火抑或自燃之情況。另參酌證人即現場目擊者甲○○及林秀雄所
    述之火流方向及火勢大小等情研判，應可認定本件起火點及起火原因應係案發現
    場空地旁垃圾堆遭人遺留火種引起火災，宜蘭縣消防局火災原因調查報告書亦同
    此見解。惟本件火災起火時間之研判，依證人即宜蘭縣政府火調課課長戊○○到
    庭結證稱：本件火勢延燒主因應為天候乾燥及附近之雜草，但因左右二堆垃圾均
    已嚴重碳化，故無法判斷引起火災之物品究為何物及二堆垃圾間之關連。但以垃
    圾堆內遺留之部分家用垃圾之性質，及二堆垃圾之面積研判，因家用垃圾若屬塑
    膠類物品在欠缺助燃情形下僅會融化，紙張類物品燃燒速度甚快，故在本件未有
    其他助燃劑存在，及二堆垃圾面積非廣之客觀情狀下，悶燒時間應不長（見本院
    九十年十一月二十九日訊問筆錄）等語綦詳。職是之故，公訴意旨認本件火災起
    火時間係在八十九年十月二日因被告燃燒垃圾後，未全程在場觀察並確定火苗完
    全熄滅後即行離去，以致垃圾堆之火苗持續悶燒至翌日（即同年月三日）十三時
    許方再度竄起之事實，尚與依火場客觀情狀研判之起火時間結論難謂有合。
  (二)互核告訴人甲○○於本院八十九年一月二十九日到庭所陳：八十九年十月二日早
    上見到被告在起火點附近處理垃圾，垃圾堆內有木屑、鐵桶及已斷掉之棧板，大
    約共有兩堆，高度有一百公分左右，當時被告正在垃圾堆旁掃東西等語，及宜蘭
    縣宜蘭縣消防局火災原因調查報告書內所附現場照片，即難認告訴人甲○○所述
    確與真實相符。蓋以現場照片所示之未燒盡物品中，僅可見部分類似飲料鐵鋁罐
    、雨傘、塑膠袋、紙盒等家用垃圾，並無大型棧板燃燒殘跡或鐵桶等物留存。況
    以告訴人甲○○描述該二堆垃圾均約達高度約一百公分，內含木屑及已斷裂棧板
    之客觀情況觀之，燃燒後產生之火勢及速率顯屬鉅大且快速，此情則與現場遺留
    尚稱完整之雨傘、塑膠袋、紙盒、塑膠繩等物品不相符合，且與前開證人戊○○
    結證起火時間之研判結論有所悖離，是亦難認以告訴人此部分指述，遽為被告不
    利之判斷。
  (三)證人即附近居民丙○○、卯○○、案發現場旁晨鈞公司職員丁○○、福興村村長
    張新華、出租廠房予被告之土地所有權人癸○○均到庭結證稱：並未見聞被告抑
    或他人曾在案發現場之空地旁燃燒垃圾或其他物品（見偵查卷第二十二頁反面、
    本院九十年十一月二十二日、同年十二月十一日、九十一年一月十七日及九十一
    年三月十五訊問筆錄）等語明確。又案發現場空地使用情況，亦經證人即被告雇
    用之工人寅○○、庚○○、壬○○、辛○○○等人到庭結證稱：其等分別在八十
    九年八月三十一日、同年九月三十一日離職，在其等離職前，預定返還予出租人
    之廠房內，可用機器及棧板多以包裝或處理完畢，廢棄棧板則多贈與附近鄰居生
    火使用，是廠房內已無廢棄不用之物品。該塊空地在八十九年四月前尚未鋪上水
    泥時，曾置有一焚化爐處理木材加工產生之木屑，但在空地鋪設水泥後，則無在
    空地上燃燒物品，亦將焚化爐取走。其等係將加工後之木板鋪在空地上曝曬，圍
    上塑膠黑網乃為避免貓狗進入，但因塑膠黑網高度甚低，故對該空地之出入並不
    會造成影響。又因該塊空地先前係工廠曬木板所用，故被告並無在該處燃燒物品
    ，亦未曾未曾見聞他人在空地旁燃燒垃圾之舉（見本院九十一年一月三日訊問筆
    錄）等語翔實，核與證人癸○○、丁○○、辰○○及被告目前之員工丑○○到庭
    結證各語，大致相符（見本院九十年十一月二十二日、九十一年一月十七日、九
    十一年二月十九日、九十一年四月二日審理筆錄），是以被告工廠附近居民、離
    職員工及出租人等經常在案發現場附近作業及出入者，均未曾見聞被告在案發地
    點燃燒物品之行為，即見告訴人甲○○於警訊中所稱：其可確定被告及其妻每日
    均在該處燒東西（見告訴人八十九年十月二十八日警訊筆錄）等語，及其於本院
    調查時所述：被告平均二、三日即在該處燒東西（見本院八十九年一月二十九日
    訊問筆錄）等語，應為誇大且與事實有所出入之指陳。
  (四)另證人黃張玉美、子○○雖分別結證稱：曾自告訴人甲○○經營之養雞場內看見
    本件起火點附近有煙冒出，但均無看見燃燒物品之人，亦無法判斷燃燒何物品（
    見本院九十一年三月十五日訊問筆錄、同年四月二日審理筆錄）等語明確，證人
    癸○○亦到庭結證稱：其曾在該處看見燃燒過之灰燼，但並不知係何人所為（見
    本院九十一年四月二日審理筆錄）等語綦詳，是亦難以此三人此部分之證言，作
    為認定本件被告犯行之重要基礎。
  (五)總上各情，本件除告訴人甲○○曾在八十九年十月二日早上見聞被告有處理垃圾
    之舉外，並無其他證人親眼目擊被告曾在本件起火地點燃燒物品。再綜據本件宜
    蘭縣消防局火災原因調查報告書及證人戊○○針對起火時間之研判，亦難率予認
    定起火時間係源自八十九年十月二日，然因火苗並未完全熄滅以致因悶燒至翌日
    十三時許火勢再度竄起而釀成火災結果。從而，基於禁止推定罪狀之法則，確保
    國家刑罰權之正確行使之目的下，本件公訴意旨所執之前開論據，固足使被告涉
    及刑法第一百七十三條第二項及同法第一百七十四條第三項之罪嫌具有強大合理
    性之懷疑存在，然尚不足使被告涉犯上開罪行之嫌疑達致通常一般人均不致有所
    懷疑之程度，抑或排除其他人涉案之可能，而得確信其為真實之地位。此外，本
    院復查無其他積極證據抑或其他間接證據足資證明或補強被告有如公訴人指陳之
    失火犯行，揆諸首揭判例意旨，因其犯罪嫌疑不足，不能證明其犯罪，爰依法為
    被告無罪判決之諭知。
據上論斷，應依刑事訴訟法第三百零一條第一項前段判決如主文。
本案經檢察官吳慧蘭到庭執行職務
中      華      民      國      九十一    年      四      月    十六    日
                                  臺灣宜蘭地方法院刑事第二庭
                                          法  官  陳  嘉  年
右正本證明與原本無異。
如不服本判決，應於判決送達後十日內，向本院提出上訴狀。（應附繕本）
                                          書記官  詹  玉  惠
中      華      民      國      九十一    年      四      月    十八    日
